【裁判字號】    97,抗,517
【裁判日期】    971201
【裁判案由】    聲明異議
【裁判全文】
臺灣高等法院臺中分院民事裁定  97年度抗字第517號
抗  告  人  丁○○即林阿卿之.
抗  告  人  丙○○○即林阿卿.
抗  告  人  甲○○
抗  告  人  乙○○
上列抗告人因與相對人台中市農會等間聲明異議事件，對於民國
97年9月17日台灣台中地方法院97年度執字第3005號所為裁定，
提起抗告，本院裁定如下：
      主  文
原裁定廢棄。
      理  由
一、聲明異議意旨略以：本件債權人即相對人台中市農會就117-
    21號土地之抵押權設定範圍係8分之7，其於97年1月19日聲
    請強制執行之系爭土地應有部分亦屬8分之7，其聲請執行之
    債務人則為甲○○、陳美妤、丁○○、丙○○○（林阿卿繼
    受人），並不包括乙○○12分之1之持分在內，執行處就乙
    ○○之持分一併查封，已超出相對人聲請執行之範圍（見執
    行卷第10286頁〕；又相對人聲請執行關於債務人即抗告人
    甲○○、陳美妤、丁○○、丙○○○等4人所有坐落台中市
    ○區○○段117之21地號土地應有部分合計8分之7，及坐落
    其上建號6217、6218（為債務人乙○○所有）、6219（為債
    務人甲○○所有）、6220（為債務人丁○○、丙○○○各2
    分之1）、6221（為債務人丁○○所有）、6222（為債務人
    丙○○○所有）、6224（避難室）、6225（共同部分）等建
    物併同拍賣，惟上開建物不得併付拍賣，蓋依民法第877條
    前段規定，土地所有人，於設定抵押權後，在抵押之土地上
    營造建築物者，抵押權人於必要時，得將其建築物與土地併
    付拍賣，惟本件係爭土地係原債務人蔡賜美於民國（下同）
    81年9月15日與債權人台中市農會設定新台幣（下同）2200
    萬元之最高限額抵押權，而係爭建物係於81年4月15日取得
    建築線指示，應認為自該日起即已開始進行營造事宜，故建
    物係於抵押權設定前所營造；又係爭建物雖係蔡賜美、蔡梅
    、林阿欽等所起造，惟在營造途中，蔡賜美等因無資力繼續
    營造，而於82年2月變更起造人，改由聲明人等接續完成，
    故提供土地設定抵押之人與其上建築物之起造人，即非同一
    人，自不得將該建物與其坐落之基地併付拍賣云云。
二、原裁定則以：本件上開建物於81年4月15日取得建築線指示
    ，一般都市土地或非都市○地○○道路之規劃，明定有一定
    之道路寬度並依都市計畫之變更，其道路大小寬度亦常有變
    更，故在聲請建造執照前，需先申請建築線指示以確定基地
    位置，故取得建築線之指示，僅是為請領執照之用，並非建
    造開工之證明，非可認為係開始營造建築物，且依債務人甲
    ○○提出之台中市政府工務局建造執照上亦記載「領照日：
    81年10月21日（6個月內開工）」，有該建造執照在卷可稽
    ，且本件系爭建物係於83年12月1日竣工，此有台中市政府
    工務局〈84〉年中工建使字第0304號使用執照可稽，益證抵
    押土地上之建築物係營造造於設定抵押權之後。又債權人於
    97年1月9日行使抵押權聲請拍賣抵押物時，系爭土地及建物
    已歸屬同一人所有即分別歸於債務人等所有，並有土地及建
    物登記簿謄本可稽，貫徹民法第877條之立法意旨，應解為
    有該條之適用，債權人聲請就上開土地及建物併付拍賣非無
    不當，據以駁回抗告人異議之聲請在案。
三、抗告意旨則以：抗告人乙○○名下之應有部分12分之1，不
    在相對人聲請強制執行之列，亦非抵押效力之所及，應不得
    併入拍賣，且系爭抵押土地上之建物，並非原土地所有人即
    抵押債務人蔡賜美所建蓋，且系爭土地及其上之建物依登記
    簿所載：系爭土地為抗告人甲○○、丁○○、陳美妤及丙○
    ○○4人共有，其上之建物一層（含騎樓）、二層，即建號
    6217號、6218號之部分，係抗告人乙○○所有，三層即6219
    建號之建物係歸甲○○所有、四層建號6220號之建物為丁○
    ○、丙○○○共有，每人應有部分各二分之一、五層建號62
    21號之建物屬丁○○所有、六樓（建號6222號）則屬丙○○
    ○所有，與原裁定所認「建物與抵押之土地歸一人所有」不
    合，原裁定與事實相違，且因系爭土地僅拍賣8分之7，其餘
    8分之1並未拍賣，因此無論土地及房屋如何併付拍賣均不可
    能歸同一人所有，與民法第877條規範之目的不符，原審就
    此未予審究尚有不合，難謂合法妥適，爰求為將原裁定廢棄
    等語。
四、經查：本件相對人聲請強制執行標的，原係抵押債務人蔡賜
    美所有，並提供相對人作為抵押擔保之用，嗣蔡賜美將其土
    地讓與予林阿卿所有、林阿卿再分別移轉其中之8分之1予抗
    告人甲○○、訴外人徐夢存及陳美妤名下，其餘之80分之1
    則移歸丙○○○所有，80分49則移歸丁○○所有，其後徐夢
    存之8分之1經相對人聲請查封拍賣，由賴伊美津於94年拍定
    取得，其後賴伊美津再將其中之12分之1讓與予抗告人乙○
    ○，是本件系爭土地之共有人係甲○○（應有部分1/8）、
    賴伊美津（24/1）、乙○○（12/1）、陳美妤（1/8）、丁
    ○○（80/49）、丙○○○（1/80），而相對人本次聲請強
    制執行之土地應有部分8分之7，係抗告人甲○○、陳美妤、
    丁○○及丙○○○名下之應有部分，不包括抗告人乙○○所
    有之應有部分12分之1在內，即乙○○權利範圍12分之1部分
    ，相對人並未聲請強制執行，此業據相對人於97年2月21日
    民事陳報狀陳述明確（見執行卷第11353頁），並有抗告人
    提出之土地登記簿謄本為證，惟執行處於就抗告人乙○○名
    下之應有部分12分之1亦併為執行，此有執行處97年4月8日
    通知為憑（見證三），顯已超出相對人聲請執行之範圍，自
    有未洽。再原裁定執以將系爭抵押土地上之建物併付拍賣所
    持之理由除抵押土地上之建築物係營造於設定抵押權之後，
    又相對人於97年1月9日行使抵押權聲請拍賣抵押物時，系爭
    土地及建物已歸同一人所有即分別歸於債務人即抗告人所有
    為其依據，然相對人據以聲請強制執行之8分之7應有部分，
    係抗告人甲○○、丁○○、陳美妤及丙○○○四人所共有，
    而其併付拍賣之建物，其中1、2層係乙○○所有、3層則歸
    甲○○所有，4樓則由丁○○、丙○○○各有2分1，另5、6
    層建物則分歸丁○○、丙○○○所有，其中土地共有人之陳
    美妤就建物並無所有權，而抗告人乙○○之土地應有部分並
    不在相對人聲請強制執行之8分之7土地範圍之內，原審逕以
    建物與土地已歸同一人所有，據為併付拍賣之理由，與卷證
    亦有不符，況抗告人乙○○及訴外人賴伊津美土地之應有部
    分，已非相對人抵押權效力之所及，亦不在相對人聲請強制
    執行之範圍之內，是縱將整層建物併付拍賣，是否能達民法
    第877條所定：土地及建物同歸一人之立法目的？有無單就
    共有人甲○○、丙○○○及丁○○及渠等名下之建物併付拍
    賣之可能，非無進一步研討之餘地，原執行程序就相對人未
    聲請執行之乙○○土地併付執行，就抵押土地與建物遽認係
    同一人所有，既有未當，抗告意旨指摘及此，求予將原裁定
    廢棄，即屬有據，爰將原裁定廢棄，發回原法院更為適當之
    處理。
五、依強制執行法第30條之1、民事訴訟法第492條裁定如主文。
中    華    民    國    97    年    12    月    1     日
                  民事第二庭    審判長法  官  邱森樟
                                      法  官  翁芳靜
                                      法  官  謝說容
以上正本係照原本作成。
如不服本裁定應於裁定送達後10日內向本院提出抗告理由狀（須
按他造人數附具繕本），並繳納抗告裁判費新台幣1,000元。
                                      書記官  胡美娟
中    華    民    國    97    年    12    月    2     日
                                                      Ｍ


司法院資訊處製作；財團法人民間司法改革基金會備份。
